【裁判字號】    95,台上,2827
【裁判日期】    951214
【裁判案由】    返還土地等
【裁判全文】
最高法院民事判決            九十五年度台上字第二八二七號
上  訴  人  甲  ○
            乙○○
            丙○○
            丁  ○
共      同
訴訟代理人  李振燦律師
被 上訴 人  戊○○
            己○○
上列當事人間請求返還土地等事件，上訴人對於中華民國九十五
年三月一日台灣高等法院第二審判決（九十四年度重上字第二０
號），提起上訴，本院判決如下：
    主  文
原判決關於命上訴人給付不當得利暨拆屋還地及各該訴訟費用部
分廢棄，發回台灣高等法院。
    理  由
本件被上訴人主張：上訴人向伊等承租坐落台北市○○區○○段
五小段三三九地號、面積四二．三三平方公尺之土地（下稱系爭
土地），搭蓋門牌號碼為台北市○○○路○段一二五號、一二七
號之建物（下稱系爭建物），坐落位置及面積各如原判決附圖Ａ
、Ｂ所示。兩造於原法院八十四年度上易字第一四三號請求調整
租金事件審理中達成訴訟上和解，約定自民國八十四年八月十五
日起，按公告地價年息百分之四計算租金，上訴人應於每年十二
月十五日前繳付當年度租金，如逾期未付，僅須向上訴人乙○○
催告即生催告之效力。嗣上訴人積欠八十九年度租金新台幣（下
同）一元、九十一年度及九十二年度租金各十一萬五千九百八十
四元，合計二十三萬一千九百六十九元未付，已逾二年租金總額
，伊於九十三年三月四日催告上訴人於五日內清償所欠租金，否
則租約視為終止，上訴人並未依限繳納租金，租約已經終止，如
認伊上開終止租約不生效力，惟上訴人以伊等受領遲延而提存九
十一年度至九十三年度租金並不合法，不生清償效力，而上訴人
未繳付九十三年租金，加上前述未付之租金，亦已逾二年以上，
伊亦得以九十四年十一月八日書狀表示終止租約。兩造間租賃契
約既已終止，上訴人即屬無權占用系爭土地等情，爰依民法第七
百六十七條、租賃契約及不當得利法則，求為命上訴人將坐落系
爭土地上系爭建物拆除返還系爭土地；給付前述積欠之租金及其
法定遲延利息及給付自九十三年三月十一日起至返還系爭土地之
日止，每年按系爭土地公告地價百分之四計算之不當得利之判決
（被上訴人於第一審請求上訴人拆屋還地並給付積欠租金三十一
萬二千五百零一元本息及自九十三年三月二十四日起至返還土地
之日止，每年按系爭土地公告地價百分之四計算之不當得利。嗣
於原審減縮請求積欠之租金金額如前述，並追加請求自九十三年
一月一日起至九十三年三月二十三日起止，按年以系爭土地公告
地價百分之四計算之不當得利。第一審法院判決命上訴人給付租
金二十二萬三千九百八十四元本息，駁回被上訴人其餘請求。被
上訴人就敗訴部分提起第二審上訴，上訴人就此敗訴部分則未聲
明不服。原審駁回被上訴人自九十三年一月一日起至同年三月十
日止不當得利之請求，被上訴人就此敗訴部分不得上訴）。
上訴人則以：兩造雖成立訴訟上和解，約定租金按土地公告地價
年息百分之四計算。惟依土地法第一百零五條準用同法第九十七
條規定，土地租金應以申報地價為計算基礎。又依和解筆錄之記
載，伊等自八十四年八月十五日起始有計付租金義務。且伊等已
於九十四年四月二十一日將九十一年至九十三年度租金合計三十
四萬八千四百八十元提存，已無欠租情事，被上訴人未經催告程
序即片面終止租約，有違民法第四百四十條規定等語，資為抗辯
。
原審廢棄第一審不利被上訴人部分之判決，改判命上訴人拆除系
爭建物返還系爭土地與被上訴人，並再給付被上訴人租金七千九
百八十五元本息及給付自九十三年三月二十四日起至返還系爭土
地之日止按年以公告地價年息百分之四計算之不當得利，准被上
訴人追加請求上訴人給付自九十三年三月十一日起至同年月二十
三日止之不當得利四千零九十五元，無非以：系爭土地為被上訴
人所有，上訴人所有系爭建物坐落系爭土地上，其位置、面積各
如原判決附圖Ａ、Ｂ所示。兩造於系爭請求調整租金事件成立訴
訟上和解，約定租金自八十四年八月十五日起，按每年以系爭土
地公告地價百分之四計算，上訴人應於八十四年十二月十五日前
繳付當年土地租金，如逾期未付，僅須向上訴人乙○○催告即生
效力，有和解筆錄、土地登記簿謄本、地籍圖謄本可證，且經第
一審法院履勘現場，並囑託台北市大安地政事務所測量，製有勘
驗筆錄並繪有複丈成果圖在卷可按，堪信為真。被上訴人曾以上
訴人未給付八十年起至八十三年止之租金經催告未為給付，經終
止系爭租約為由，訴請上訴人拆屋還地，經原法院以八十四年度
重上字第一０八號判決被上訴人敗訴確定，依該判決理由所載，
系爭土地租金自七十九年以後係以每年一萬五千元計算。而兩造
於系爭調整租金事件成立訴訟上和解，約定租金自八十四年八月
十五日起改按公告地價百分之四計算，乃相當於按法定地價年息
百分之五計算租金，並未逾土地法第一百零五條準用同法第九十
七條第一項關於租用基地建築房屋之租金，最高不得超過土地申
報總價年息百分之十之限制，依契約自由及私法自治原則，兩造
租金計算自以和解筆錄之約定為據。又在系爭調整租金事件之前
，上訴人繳納租金之記錄，係以年度始日即一月一日為起算日、
以年度末日即十二月三十一日為結算基準日，系爭和解筆錄記載
：「…土地之租金自八十四年八月十五日起按每年以當年之公告
地價百分之四計算。…應於每年十二月十五日前繳付當年度租金
」，僅係就「當年度」租金之清償期約定為每年十二月十五日前
繳付，但就租金之起算及結算日既未另行約定，即應以前所定之
始日、末日為計算租金之基準。上訴人辯稱其自八十四年八月十
五日起始有繳付租金義務，且租金應自十二月十五日開始計算云
云，均不足採信。系爭土地於八十九年一月一日起至同年六月三
十日止之公告地價為每平方公尺六萬七千二百元，同年七月一日
起至同年十二月三十一日止之公告地價為每平方公尺六萬八千五
百元，按公告地價年息百分之四計算，八十九年度租金為十一萬
四千八百八十四元，上訴人僅繳付十一萬四千八百八十三元，尚
欠一元未付，而九十一年度及九十二年度公告地價均為每平方公
尺六萬八千五百元，各該年度租金為每年十一萬五千九百八十四
元，上訴人均未繳付，則上訴人尚有二十三萬一千九百七十元之
租金未付。按契約當事人之一方，因他方遲延給付而催告其履行
時，並表明如於期限內不履行，契約視為終止，即係於催告之同
時，表示附有停止條件之終止意思，因此他方當事人如未履行契
約，則停止條件成就，終止契約之意思表示發生效力，無須另為
終止契約之意思表示。依系爭和解筆錄記載，被上訴人就系爭租
約之租金向乙○○催告，即可生催告之效力，被上訴人於九十三
年三月四日發函乙○○限期五日內給付欠繳之八十六年、八十九
年、九十一年及九十二年租金二十三萬七千八百九十五元，否則
視同無意繼續用系爭土地，同時終止雙方之租約，該信函經乙○
○之同居人丙○○於同年月五日收受，該項催告在上訴人租欠租
金之範圍內，即對上訴人發生效力。而上訴人未依限清償租金，
被上訴人就終止租約之意思表示所附停止條件已成就，系爭租約
已於九十三年三月十一日終止。系爭租約既經終止，上訴人縱於
九十四年四月二十一日為被上訴人提存三十四萬八千四百八十元
，亦不生清償租金之效力。次按無權占有他人土地，可能獲得相
當於租金之利益為社會通常之觀念。上訴人於被上訴人終止系爭
租約後，仍占用系爭土地，既無法律上正當權源，其占用系爭土
地，自可獲得相當於租金之不當得利益，則被上訴人依不當得得
利之規定，請求上訴人給付自九十三年三月十一日後按年依系爭
土地公告地價週年利率百分之四計算之金額（系爭土地九十三年
公告地價為每平方公尺六萬九千二百元，按年息百分之四計算自
九十三年三月十一日起至同年月二十三日止之金額為四千零九十
五元），自無不合等詞，為其判斷之基礎。
按不定期之基地租賃，承租人積欠租金除擔保金抵償外，達二年
以上，依土地法第一百零三條第四款之規定，出租人得收回土地
，惟出租人仍應依民法第四百四十條第一項規定，對於支付租金
遲延之承租人定相當期限催告其支付租金，如承租人於其期限內
不為支付，出租人始得終止契約。次按解除權之行使，應向他方
當事人以意思表示為之；契約當事人之一方有數人者，前項意思
表示，應由其全體或向其全體為之。民法第二百五十八條第一項
、第二項分別定有明文。上開規定，依同法第二百六十三條規定
，於當事人依法律之規定終止契約者，準用之。依兩造於系爭調
整租金事件成立之訴訟上和解內容，上訴人如未依約繳納租金時
，被上訴人固僅向乙○○催告即生催告效力，而取得契約終止權
，惟該和解似未約定被上訴人僅向乙○○為終止租約意思表示即
對上訴人全體發生效力，被上訴人似應向上訴人全體為終止租約
意思表示，系爭租約始為終止。原審謂被上訴人於九十三月三月
四日向乙○○催告限期五日內給付欠繳之租金，否則終止雙方之
租約，該通知於同年月五日到達乙○○後，上訴人未於期限內繳
付租金，兩造租約即已於同年月十一日終止云云，所持見解，非
無可議。兩造間租約於九十三年三月十一日如尚未經被上訴人合
法終止，上訴人於九十四年四月二十一日所為提存是否生清償效
力，攸關被上訴人於同年十一月八日所為終止租約意思表示是否
發生效力及可否為本件請求，未經原審詳為調查認定，本院尚無
從為法律上判斷。上訴論旨，指摘原判決不當，求予廢棄，非無
理由。又原判決主文第四項「上訴人應給付被上訴人新台幣四千
零九十五元」之記載，應係「被上訴人應給付上訴人新台幣四千
零九十五元」之誤，案經發回，宜請注意更正。
據上論結，本件上訴為有理由。依民事訴訟法第四百七十七條第
一項、第四百七十八條第二項，判決如主文。
中    華    民    國  九十五  年   十二   月   十四   日
                      最高法院民事第八庭
                          審判長法官  朱  建  男
                                法官  顏  南  全
                                法官  許  澍  林
                                法官  鄭  傑  夫
                                法官  蘇  清  恭
      本件正本證明與原本無異
                                      書  記  官
中    華    民    國  九十五  年   十二   月  二十九  日
                                                      J


司法院資訊處製作；財團法人民間司法改革基金會備份。
